【裁判字號】    92,台上,264
【裁判日期】    920116
【裁判案由】    偽造文書
【裁判全文】
最高法院刑事判決                                九十二年度台上字第二六四號
    上  訴  人  甲○○
右上訴人因偽造文書案件，不服台灣高等法院台南分院中華民國九十一年九月二十六
日第二審更審判決（九十一年度重上更(二)字第三一四號，起訴案號：台灣台南地方法
院檢察署八十五年度營偵字第一四四○號），提起上訴，本院判決如左：
    主  文
原判決撤銷，發回台灣高等法院台南分院。
    理  由
本件原判決認定：上訴人甲○○與其妻李張綢（業經判決確定）二人明知甲○○於民
國（下同）七十年間自退休後無業，開始招攬互助會賺取首會會錢貼補生活費，七十
四年間又因遭人倒會，致資金週轉不靈而陷於支付能力不足之窘境，竟共同基於意圖
為自己不法所有之概括犯意，自八十三年三月十六日起至八十五年四月十六日，以每
隔一個月或二個月或三個月或半年不等，即招攬一次會員十六人至二十六人，月繳活
會新台幣（下同）五千元至二萬元如原判決附表所示之互助會，每會均採外標方式（
即五千元之互助會，活會會員繳五千元之會款），並由李張綢列名加入擔任會首，且
未經其子女李金穆、李春蘭、李春櫻（以上三人另經不起訴處分）同意，擅自以其等
名義加入上開附表所示互助會之會員（李金穆部分為編號一、二、七、八號，李春櫻
部分為編號一、二、四、五、六、七號，李春蘭部分為編號二、三、四、八號互助會
），因連麗華、池郭錦敏、賴鴛鴦、林原禾、李水旺、陳玉蘭、李格川、廖秀雲、葉
秀令、吳錦章、翁鎮、蔡登山、何永祥、呂雪如、蔡華英、施樟、林雪娥、顏樹林、
黃惠蘭、王溪  、周月娥、張坤、黃國興、蔡順景、李玉春、劉亞郎、張敏雄、張枝
福、李富美、林國賢、謝居文、胡春光等多人不知有詐而參加甲○○、李張綢夫婦所
招攬之互助會，每月開標時，甲○○、李張綢夫婦於互助會進行期間，先後三十次偽
造如該附表所示蔡登山、王溪  、吳錦章、周月娥、張坤、施樟、林雪娥、黃國興、
連麗華、蔡順景、呂雪如、李玉春、劉亞郎、張敏雄、張枝福、賴鴛鴦、黃蕙蘭、李
富美、林國賢、謝居文、李水旺、胡春光、李春蘭、李金穆等二十四人之署押及投標
金額於標單上，而偽造私文書，並持以冒名競標得標，再向各活會會員收取會款，足
以生損害於蔡登山等二十四人之信譽，並使連麗華等活會會員陷於錯誤，而先後多次
按月繳納活會會款累計四百五十六萬元（即被告三十次冒標時，每會活會數乘以活會
所繳數額之總和，起訴書誤載為七百三十二萬八千元）予甲○○、李張綢夫婦。甲○
○、李張綢承上開意圖為自己不法所有之概括犯意，於附表編號三所示互助會於八十
五年四月十六日收取尾會會款交付周桂利（至少三十萬元）後，推由甲○○向周桂利
誆稱：會款借伊週轉兩、三天後再拿來還等語，致使周桂利誤信為真而借予週轉得逞
。嗣於八十五年四月十六日以後，甲○○夫婦即避不見面，上開連麗華等活會會員及
會員周桂利始知受騙等情。因將第一審關於上訴人甲○○部分不當之判決撤銷，改判
仍論處該上訴人共同連續行使偽造私文書，足以生損害於他人罪刑，固非無見。
惟查：一、有罪判決書所記載之犯罪事實，為論罪科刑適用法律之基礎，故凡於適用
法律有關之重要事項，必須詳加認定，明確記載，然後於理由內敘明犯罪事實所憑之
證據及認定之理由，始足為適用法律之依據。又刑法第二百十條之偽造私文書，須以
足生損害於公眾或他人為成立要件。原判決於事實欄載稱：上訴人與李張綢於原判決
附表所示互助會進行期間，先後三十次偽造蔡登山等二十四人之署押及投標金額於標
單上而偽造私文書，並持以冒名競標得標，再向各活會會員收取會款，足以生損害於
蔡登山等二十四人之信譽等情，其就上訴人之行為如何係足以生損害於蔡登山等二十
四人之信譽，並未於理由欄內予以說明，遽論處上訴人行使偽造私文書罪，自難認適
法。且被告之自白不得作為有罪判決之唯一證據，仍應調查其他之證據，以察其是否
與事實相符，刑事訴訟法第一百五十六條第二項定有明文。上訴人雖於歷審供承冒標
會款情事，並於第一審提出標示冒標部分之員工互助會程序表為憑，然其中王溪  、
張坤、黃國興、蔡順景、李玉春、張枝福、李富美、林國賢、謝居文等九人既未提出
告訴狀，原審更審前之偵審中亦未曾傳訊到庭陳述，卷內亦無該九人被冒名偽造之標
單，上訴人就此部分之自白是否與事實相符，自有調查其他證據詳加審認之必要。而
上開會員九人，除蔡順景已死亡，及王溪  、張坤、李玉春、張枝福等四人遷移不明
外，其餘之謝居文、李富美、林國賢、黃國興均經上訴人陳報現址在卷（見原審更(二)
卷第五十九、六十二頁），原審未待謝居文等人到庭陳述，並調查其他證據，以查明
上訴人關於其自白冒標上述會員之會款是否無訛，即憑為論罪之依據，亦嫌採證認事
欠當。上開違誤部分本院前次發回意旨已予指明，原審仍疏於審認，致瑕疵依然存在
。二、刑法第三百二十四條第二項關於親屬間犯竊盜罪，須告訴乃論之規定，依同法
第三百四十三條規定，刑法第三百三十九條第一項之詐欺罪在其準用之列。被害人周
桂利並非本案告訴狀所列告訴人之一，其於原審受命法官訊問與上訴人有無親屬或僱
傭關係時，答稱「是我姑姑」（原審訊問筆錄文字似有漏載，見原審更(二)卷第九十二
、九十三頁），其與上訴人間有無刑法第三百二十四條第二項所定之親屬關係，其被
害部分是否業經合法告訴，即應究明。原審未遑查明，逕就上訴人詐取周桂利尾會會
款三十萬元涉犯刑法第三百三十九條第一項之詐欺罪部分，併予審判，且原判決理由
第一項謂上訴人坦承其向會員周桂利詐借尾會會款之事實不諱，其理由第三項所引用
上訴人對於該部分之供述卻謂上訴人於原審「坦承其收取尾會會款於交給會員周桂利
後，再向她借來週轉等情無誤」，其對於上訴人曾否坦承該部分為詐欺犯罪，前後認
定不一，俱有可議。以上或為上訴意旨所指摘，或為本院得依職權調查之事項，應認
原判決仍有撤銷發回更審之原因。原判決關於不另諭知上訴人無罪部分，既經檢察官
起訴書指明與前開論罪部分有連續犯之裁判上一罪關係，依審判不可分原則，應一併
撤銷發回，附予說明。
據上論結，應依刑事訴訟法第三百九十七條、第四百零一條，判決如主文。
中      華      民      國    九十二    年      一      月     十六     日
                              最高法院刑事第十一庭
                                  審判長法官  呂  潮  澤
                                        法官  白  文  漳
                                        法官  陳  世  雄
                                        法官  孫  增  同
                                        法官  林  開  任
      右正本證明與原本無異
                                              書  記  官
中      華      民      國    九十二    年      一      月    二十一    日


司法院資訊處製作；財團法人民間司法改革基金會備份。
